【裁判字號】    98,上訴,341
【裁判日期】    980401
【裁判案由】    貪污治罪條例等
【裁判全文】
臺灣高等法院臺中分院刑事判決         98年度上訴字第341號
上  訴  人  臺灣臺中地方法院檢察署檢察官
上  訴  人
即  被  告  丙○○
被      告  甲○○
共      同
指定辯護人  本院公設辯護人  丁○○
上列上訴人因被告違反貪污治罪條例等案件，不服臺灣臺中地方
法院97年度訴字第3414號中華民國97年12月 9日第一審判決（起
訴案號：臺灣臺中地方法院檢察署97年度偵字第16910號)，提起
上訴，本院判決如下：
    主    文
原判決撤銷。
丙○○犯詐欺取財未遂罪，處有期徒刑柒月，緩刑貳年。其餘被
訴使公務員登載不實及違反商業會計法部分，均無罪。
甲○○犯詐欺取財未遂罪，處有期徒刑柒月，緩刑貳年。其餘被
訴使公務員登載不實及違反商業會計法部分，均無罪。
    犯罪事實
一、丙○○、甲○○（已離職）均係臺灣臺中地方法院檢察署（
    下稱臺中地檢署）法警，雖有辦理值庭、執行警衛、解送人
    犯等職務，惟關於出差領取差旅費，乃係一般公務員在符合
    相關規定時，均得請求之權利，僅屬基於「身分」關係之行
    為，非法警本於法令應執行之「職務」，亦與其職務上固有
    或衍生之機會無涉。丙○○、甲○○於民國97年 5月29日上
    午 8時30分許，與臺中地檢署法警劉佑彥、駕駛林秋琳（以
    上二人涉嫌偽造文書等罪經檢察官為緩起訴處分）等人，奉
    派押解人犯至位於台東縣東河鄉之臺灣泰源技能訓練所，迄
    同日晚上 8時30分許即執行上開職務完畢後，原欲至位於台
    東縣卑南鄉○○村○○路30之2號5樓之26「知本溫泉渡假中
    心」休息住宿，惟因劉佑彥家中突有急事，急欲返家處理，
    經與丙○○、甲○○、林秋琳等人共同商討後，決定不予住
    宿，欲直接返回台中。惟丙○○、甲○○、林秋琳、劉佑彥
    均明知依據國內出差旅費報支要點相關規定，國內差旅費報
    銷需檢據核實列支，如實際上並無住宿之事實，不可向「知
    本溫泉渡假中心」之實際負責人翁慧珠（涉嫌偽造文書等罪
    業經檢察官為緩起訴處分）索取不實之住宿證明，卻仍與翁
    慧珠共同基於偽造文書之犯意聯絡，由翁慧珠開立屬其業務
    上所製作即住宿金額均為新臺幣（下同)1,500元之不實「免
    用統一發票收據」4 張給丙○○、甲○○、林秋琳、劉佑彥
    ，並推由甲○○交付翁慧珠購買該4張收據之代價600元後，
    丙○○、甲○○即與林秋琳、劉佑彥起程回台中。丙○○、
    甲○○雖均明知於97年 5月29日晚上，並未有住宿於「知本
    溫泉渡假中心」之事實，依規定不可報請支領住宿費，卻仍
    於97年6月2日，各基於意圖為自己不法所有之犯意，分別在
    「國內出差旅費報告表」上，虛偽填寫於97年 5月29日有住
    宿之事實，並各檢附上開不實之收據，呈送臺中地檢署不知
    情之法警室主管，再轉主辦人事人員，欲向該署詐領住宿費
    各 1,400元，均足以生損害於臺灣臺中地方法院檢察署核發
    出差旅費之正確性。嗣在上開「國內出差旅費報告表」轉送
    主辦會計人員核章前，經臺中地檢署即時查悉，丙○○、甲
    ○○始未得逞。
二、案經臺灣臺中地方法院檢察署檢察官主動檢舉偵查起訴。
    理    由
一、證據能力方面：證人劉佑彥、林秋琳、翁慧珠於偵查中經具
    結之證言，按卷內資料查無顯不可信之情形，依刑事訴訟法
    第159條之1第 2項規定，均認有證據能力，當得作為證據。
二、上開犯罪事實，迭據上訴人即被告丙○○、被告甲○○於偵
    查、原審及本院均坦承不諱，核與證人即共犯劉佑彥、林秋
    琳、翁慧珠於偵查中結證之情節大致相符（見偵查卷第69至
    71、77至79、102、103頁)，並有被告2人所填製「國內出差
    旅費報告表」2份、知本溫泉渡假中心於97年5月29日所開立
    之「免用統一發票收據」2 紙附卷可稽（見偵查卷第75、76
    、89、90頁)，足徵被告2人之自白均與事實相符，堪可認定
    被告丙○○、甲○○均有其所自白之犯罪行為。是被告 2人
    詐欺取財未遂之犯罪事證已臻明確，其犯行洵堪認定，均應
    依法論罪科刑。
三、按貪污治罪條例第5條第1項第 2款之利用職務機會詐取財物
    罪，以依據法令從事公務之人員利用職務上之機會，詐取財
    物，為其構成要件。所謂「利用職務上之機會」，係指假借
    職務上一切機會，予以利用者而言。其所利用者，職務本身
    固有之事機，固無論矣，即使由職務上所衍生之機會，亦包
    括在內，要不以職務上有決定權者為限。然必也因法律或命
    令賦予行為人以一定之職務，而行為人竟利用職務本身固有
    之事機，或由該職務上所衍生之機會，予以詐財者，始足當
    之。若其用以詐財之方法，與其法令上之職務無所關聯者，
    即不發生利用職務上之機會詐取財物之問題。易言之，即必
    須先有該項職務存在，始有假借職務上之機會可言，若本無
    此項職務，又未經授權，即無該罪名之適用（最高法院96年
    度台上字第737號、97年度台上字第6802號等判決參照)。又
    貪污治罪條例第5條第1項第 2款之貪污罪，係以行為人利用
    職務上之機會，詐取財物為成立要件。而所謂利用職務上之
    機會，必也因法律或命令賦予行為人一定之職務，而行為人
    竟利用此項職務上之機會予以詐財者，始足當之，若其用以
    詐財之行為，與其法令上之職務無所關涉者，即無「利用職
    務上機會」以行詐欺可言。另所謂利用係指乘時趁機運用而
    言，故本條貪污罪，必詐欺財物之詐欺手段與該公務員執行
    之職務有關，且利用該職務之機會行詐始足當之，反之，若
    其詐欺財物之手段與其執行之職務無關，則行為人雖具有公
    務員身分或被害人是公務機關，仍不能以本罪相繩（最高法
    院90年度台上字第5668號判決要旨參照）。被告丙○○、甲
    ○○係臺中地檢署之法警，依法院組織法第69條第 1項準用
    同法第23條規定，雖有辦理值庭、執行警衛、解送人犯等職
    務，惟關於出差領取差旅費，乃係一般公務員在符合相關規
    定時，均得請求之權利，僅屬基於「身分」關係之行為，非
    法警本於法令應執行之「職務」，亦與其職務上固有或衍生
    之機會無涉。本件被告丙○○、甲○○出差未有住宿之事實
    ，竟分別執由翁慧珠業務上不實登載之「免用統一發票收據
    」，向臺中地檢署申請 1,400元之住宿費，惟其詐欺手段，
    單純是以其係一般公務員之身分，出差申領差旅費，並非利
    用其擔任法警執行職務之機會，向服務機關詐取財物，易言
    之，被告丙○○、甲○○本案犯罪雖有身分關係，但無職務
    關係，依上開說明，自不能以貪污治罪條例論處，僅能論以
    普通刑法之詐欺罪責。是核被告丙○○、甲○○所為，均係
    犯刑法第216條、第215條行使業務上登載不實文書罪（起訴
    書雖僅引用刑法第 215條，惟犯罪事實欄已記載行使之行為
    ，應認檢察官就行使部分已有起訴）、同法第339條第3項、
    第 1項詐欺取財未遂罪。公訴意旨誤認被告丙○○、甲○○
    係犯貪污治罪條例第5條第1項第 2款之利用職務機會詐取財
    物罪，起訴法條尚有未洽，惟其起訴之基本社會事實同一，
    爰變更檢察官所引應適用之法條。另依刑法第31條第 1項前
    段之規定，因身分或其他特定關係成立之罪，其共同實行、
    教唆或幫助者，雖無特定關係，仍以正犯或共犯論。被告 2
    人與劉佑彥、林秋琳雖非「知本溫泉渡假中心」之從事業務
    之人，惟渠等與有業務關係之翁慧珠就「免用統一發票收據
    」為不實登載之行為，既有犯意聯絡，此項業務文書登載不
    實之犯行，自皆為共同正犯。其業務上文書登載不實之低度
    行為，各為行使該登載不實文書之高度行為所吸收，均不另
    論罪。被告丙○○、甲○○均已著手詐欺取財之犯罪行為，
    惟尚未發生取得財物之結果，其犯罪尚屬未遂，應依刑法第
    25條第 2項之規定，各按既遂犯之刑度減輕其刑。被告丙○
    ○、甲○○均以一行使不實「免用統一發票收據」之詐術行
    為，著手詐領差旅費而未遂，係一行為觸犯行使業務上登載
    不實文書罪與詐欺取財未遂罪，屬想像競合犯，應從一重之
    詐欺取財未遂罪處斷，起訴書誤為數罪，容有未洽。
四、公訴意旨另以：被告丙○○、甲○○及共犯林秋琳、劉佑彥
    等人與翁慧珠共同基於犯意聯絡，由翁慧珠開立住宿金額均
    為1,500元之不實發票憑證4張後，被告丙○○、甲○○即在
    臺中地檢署支出憑證黏貼單上，虛偽填寫於97年 5月29日有
    住宿之事實，並檢附上開不實之發票憑證，提交該署不知情
    之法警室主管、主辦人事人員及會計人員，因認被告丙○○
    、甲○○另涉犯刑法第 214條使公務員登載不實及商業會計
    法第71條第 1款以明知不實之事項登載於會計憑證等罪嫌。
    惟查：
  (一)按犯罪事實應依證據認定之，無證據不得認定犯罪事實；
      又不能證明被告犯罪或其行為不罰者，應諭知無罪之判決
      ，刑事訴訟法第154條第2項第301條第1項分別定有明文
      。又所謂認定犯罪事實之證據，係指足以認定被告確有犯
      罪行為之積極證據而言，該項證據自須適合於被告犯罪事
      實之認定，始得採為斷罪之資料；且如未能發現相當確實
      證據，或證據不足以證明，自不能以推測或擬制之方法，
      以為裁判之基礎；而認定犯罪事實所憑之證據，雖不以直
      接證據為限，間接證據亦包括在內，然而無論直接證據或
      間接證據，其為訴訟上之證明，須於通常一般人均不致有
      所懷疑，而得確信其為真實之程度者，始得據為有罪之認
      定，倘其證明尚未達到此一程度，而有合理之懷疑存在時
      ，即難遽採為不利被告之認定（最高法院76年台上字第49
      86號判例參照）。另刑事訴訟法第161條第1項規定：檢察
      官就被告犯罪事實，應負舉證責任，並指出證明之方法。
      因此，檢察官對於起訴之犯罪事實，應負提出證據及說服
      之實質舉證責任。倘其所提出之證據，不足為被告有罪之
      積極證明，或其指出證明之方法，無從說服法院以形成被
      告有罪之心證，基於無罪推定之原則，自不能為被告有罪
      之判決。
  (二)按刑法第 214條所謂使公務員登載不實事項於公文書罪，
      須一經他人之聲明或申報，公務員即有登載之義務，並依
      其所為之聲明或申報予以登載，而屬不實之事項者，始足
      構成，若其所為聲明或申報，公務員尚須為實質之審查，
      以判斷其真實與否，始得為一定之記載者，即非本罪所稱
      之使公務員登載不實（最高法院73年台上字第1710號判例
      參照）。本件被告丙○○、甲○○分別在「國內出差旅費
      報告表」上，虛偽填寫於97年 5月29日有住宿之事實，並
      均檢附「免用統一發票收據」之不實收據，呈送臺中地檢
      署不知情之法警室主管，再轉主辦人事人員，欲向該署詐
      領住宿費各 1,400元等情，固有各該「國內出差旅費報告
      表」、「免用統一發票收據」在卷可憑（見偵查卷第75、
      76、89、90頁），惟依行政院主計處95年10月27日修訂「
      各機關員工待遇給與相關事項預算執行之權責分工表」之
      「國內外出差旅費」項目，業務單位主管負責管制出差有
      無必要性，人事單位審核出差有無核准、假別之合法性及
      正確性、旅費報支採用之職務等級是否正確，會計單位則
      審核預算能否容納、是否經權責單位核簽（章）、旅費項
      目及金額是否符合旅費報支要點規定、金額乘算及加總之
      正確性，本案因臺中地檢署即時查悉，「國內出差旅費報
      告表」於會章會計單位時追回，雖已經過單位主管及人事
      單位之核章，惟尚未經會計人員之審核等情，有臺中地檢
      署98年 2月20日中檢輝人字第0980500089號函在卷可憑（
      見本院卷第33至36頁），則被告丙○○、甲○○呈送之「
      國內出差旅費報告表」，既需經各權責單位為實質之審查
      ，以判斷其真實與否，且尚未經審查完畢，亦無將被告丙
      ○○、甲○○於97年 5月29日有住宿之虛偽不實及領取該
      住宿費等事項，登載於臺中地檢署人事或會計人員所掌之
      公文書，自難遽認被告丙○○、甲○○已有使公務員登載
      不實之犯行。
  (三)商業會計法所稱之商業會計憑證，分為原始憑證及記帳憑
      證，所謂原始憑證，係指證明事項之經過，而為造具記帳
      憑證所根據之憑證。而記帳憑證則係指證明處理會計事項
      人員之責任而為記帳所根據之憑證而言，此觀諸商業會計
      法第15條之規定自明。又營業人銷售貨物或勞務，應依本
      法開立銷售憑證時限表規定之時限，開立統一發票交付買
      受人；但營業性質特殊之營業人及小規模營業人，得掣發
      普通收據、免用統一發票，加值型及非加值型營業稅法第
      32條第1項定有明文。另商業會計法第82條第1項規定：「
      小規模之合夥或獨資商業，得不適用本法規定」，故小規
      模商號負責人填載不實會計憑證，自無商業會計法相關罰
      則適用。本件涉案之「知本溫泉渡假中心」營業商號，乃
      屬小規模之獨資商號，因此其負責人翁慧珠所開立之上開
      「免用統一發票收據」，應無商業會計法相關規定適用，
      而應僅屬小規模營業人業務上作成之文書，公訴人誤認翁
      慧珠所開立之收據為發票憑證，因而認定被告丙○○、甲
      ○○應構成商業會計法第71條第 1款之以明知不實之事項
      登載於會計憑證罪，應屬誤會。
  (四)綜上所述，本件檢察官所舉之證據，尚不足以使本院形成
      被告丙○○、甲○○有使公務員登載不實及以明知不實之
      事項登載於會計憑證等犯罪行為之心證，此外，本院在得
      依或應依職權調查證據之範圍內，復查無其他積極明確之
      證據，足以認定被告 2人有檢察官所指此部分之罪行，自
      均屬不能證明被告犯罪。
五、原審以被告丙○○、甲○○之罪證明確，予以論罪科刑，固
    非無見，惟查：(一)被告2人所為，均係犯刑法第339條第 3項
    、第1項詐欺取財未遂罪，原判決認係犯貪污治罪條例第5條
    第1項第2款利用職務機會詐取財物罪，尚有未洽。(二)刑事審
    判之範圍應與訴之範圍互相一致，檢察官就被告之全部犯罪
    事實，以實質上或裁判上一罪起訴者，因其刑罰權單一，在
    審判上為一不可分割之單一訴訟客體，法院固應就全部事實
    予以審判，以一個判決終結；但如檢察官起訴之數個犯罪事
    實，係以數罪併罰起訴者，本屬數個案件，在實體法上為數
    罪，在訴訟法上屬數個訴訟客體，經法院審理結果，除認該
    檢察官依數個請求（訴）之事實，有實質上一罪或裁判上一
    罪，作為單一案件處理，並以一個主文宣示外，自應依請求
    之個數（即訴之個數）於主文內為數個判決之諭知，始稱適
    法；倘法院審理結果認其中一個請求（訴）成立犯罪，而其
    他部分不成立犯罪時，除於判決主文中就有罪部分，諭知罪
    刑外，就其他部分，應在主文內另行諭知無罪之判決，以合
    於一訴一主文之原則，不得就該不成立犯罪之部分，僅在理
    由內說明不另為無罪之諭知（最高法院96年台上字第5986號
    判決要旨參照)。本件起訴書及論告書均認被告2人所犯之數
    罪，犯意各別，行為互異，應分論併罰(見原審卷第2頁背面
    、第26頁背面），乃屬數獨立刑罰權之訴追，經法院審理結
    果，認有關使公務員登載不實及以明知不實之事項登載於會
    計憑證等部分不構成犯罪，自應就此部分各單獨宣告無罪，
    原審將公訴人已明確表明係數罪之起訴事實，認係起訴書誤
    認或誤載，未在主文內另行諭知無罪之判決，當有違誤。檢
    察官上訴意旨，認被告丙○○、甲○○所為，應構成使公務
    員登載不實罪，指摘原審判決不當，固無理由，惟被告丙○
    ○上訴認其僅成立詐欺取財未遂罪，既有理由，且原判決亦
    有上開第(二)項所述可議之處，即屬無可維持，自應由本院予
    以撤銷改判。爰審酌被告丙○○、甲○○均未有犯罪前科之
    品性（參卷附臺灣高等法院被告前案紀錄表），其僅為貪得
    小利，竟與旅館業者共同偽造不實之住宿收據，而向臺中地
    檢署申領住宿費用，犯罪之動機、目的均屬可議，但所用手
    段尚非重大，且未有犯罪所得，犯後復均坦承犯行，態度良
    好，頗具悔意等一切情狀，分別量處如主文第2、3項所示之
    刑，以示儆懲。又被告丙○○、甲○○皆未曾因故意犯罪受
    有期徒刑以上刑之宣告，有上開臺灣高等法院被告前案紀錄
    表在卷可憑，其因一時失慮，致觸犯刑章，事後已深具悔意
    ，則經此偵審程序及罪刑宣告之教訓，理當知所警惕，應無
    再犯之虞，本院認對其所宣告之刑均以暫不執行為適當，各
    併予宣告緩刑2年，以啟自新。至被告2人被訴使公務員登載
    不實及以明知不實之事項登載於會計憑證部分，既均屬不能
    證明被告丙○○、甲○○犯罪，爰皆為無罪之諭知。
六、據上論斷，應依刑事訴訟法第369條第 1項前段、第364條、
    第299條第1項、第301條第1項，刑法第28條、第31條第 1項
    、第216條、第215條、第339條第3項、第1項、第25條第2項
    、第55條、第74條第1項第1款，刑法施行法第1條之1，判決
    如主文。
本案經檢察官乙○○到庭執行職務。
中    華    民    國    98    年    4     月    1     日
            刑事第六庭    審判長法  官  李  文  雄
                                法  官  林  靜  芬
                                法  官  張  恩  賜
以上正本證明與原本無異。
檢察官如不服本判決應於收受本判決後10日內向本院提出上訴書
狀，其未敘述上訴理由者，並得於提起上訴後10日內向本院補提
理由書狀（均須按他造當事人之人數附繕本）「切勿逕送上級法
院」。
                                書記官  陳  如  慧
中    華    民    國    98    年    4     月    1     日
附錄論罪科刑法條
刑法第215條：
從事業務之人，明知為不實之事項，而登載於其業務上作成之文
書，足以生損害於公眾或他人者，處三年以下有期徒刑、拘役或
五百元以下罰金。
刑法第216條：
行使第二百十條至第二百十五條之文書者，依偽造、變造文書或
登載不實事項或使登載不實事項之規定處斷。
刑法第339條：
意圖為自己或第三人不法之所有，以詐術使人將本人或第三人之
物交付者，處五年以下有期徒刑、拘役或科或併科一千元以下罰
金。
以前項方法得財產上不法之利益或使第三人得之者，亦同。
前二項之未遂犯罰之。


司法院資訊處製作；財團法人民間司法改革基金會備份。
